【裁判字號】    97,消債更,1839
【裁判日期】    971215
【裁判案由】    聲請更生程序
【裁判全文】
臺灣高雄地方法院民事裁定          97年度消債更字第1839號
聲  請  人  甲○○○
上列當事人因消費者債務清理事件聲請更生，本院裁定如下：
    主  文
聲請駁回。
聲請費用由聲請人負擔。
    理  由
一、本件聲請意旨略以：聲請人曾依「中華民國銀行公會會員辦
    理消費金融案件無擔保債務協商機制」（下稱債務協商機制
    ）請求共同協商債務清償方案並經協商成立，約定聲請人每
    月應繳金額為新臺幣（下同）38,506元，惟聲請人協商當時
    每月固定收入僅40,239元，又聲請人除尚須負擔房租及生活
    費外，亦需部分負擔扶養人之生活費及學費，致無法繼續履
    行協商，而有客觀上不可歸責於己之事由致履行顯有重大困
    難之情事，且聲請人所負無擔保或無優先權之債務總額並未
    逾1,200 萬元，復未經法院裁定開始清算程序或宣告破產，
    爰依法聲請更生等語。
二、按「債務人與金融機構協商成立者，不得聲請更生或清算，
    但因不可歸責於己之事由，致履行顯有重大困難者，不在此
    限... 本條例施行前，債務人依金融主管機關協調成立之中
    華民國銀行公會會員辦理消費金融案件無擔保債務協商機制
    與金融機構成立之協商，準用前項之規定」，消費者債務清
    理條例第151 條第5 項、第6 項分別定有明文，而消費者債
    務清理條例之立法目的，依其立法理由乃認陷於經濟上困境
    之消費者若任其於惡性循環之債務窘境中自生自滅，其將衍
    生嚴重之社會問題，致難以維持安定之社會經濟秩序，故有
    予之分別情形依更生或清算之程序清理其債務之必要，藉以
    妥適調整其與各相關債權人等間之權利義務關係，以謀求消
    費者經濟生活之更生機會，從而健全社會經濟發展，惟私法
    上之債之關係，係以當事人間之信賴關係為基礎，為社會經
    濟組織之重要支柱，故當事人於以法律行為追求自己之利益
    之際，亦應顧及對方之利益，並考量債權債務在社會上之作
    用，本於誠實及信用之原則，行使其債權及履行其債務，故
    消費者如已與金融機構協商成立，或於本條例施行前已依金
    融主管機關協調成立之中華民國銀行公會會員辦理消費金融
    案件無擔保債務協商機制與金融機構成立協商，因此係經當
    事人行使程序選擇權所為之債務清理契約，債務人理應受該
    成立之協議所拘束，如無特殊情事，其原即應依此協商結果
    而為誠信履行，惟因慮及有些協商於成立之時，或僅考量債
    權數額之清償而未慮及債務人之經濟能力，或債務人於嗣後
    因經濟情況變更（如清償期間收入或收益不如預期）而致依
    約履行將使其陷於經濟上之困境甚或履行不能，故上開條例
    於此即另開「因不可歸責於己之事由，致履行顯有重大困難
    者」之履行例外以助債務人之更生，則已成立協商者不能或
    不願依約履行而依例外條款復聲請更生或清算者，自應就其
    例外情形嚴予審核，於該當後始准之為其所負義務關係之調
    整，以避免其任意毀諾、濫用債務清理程序而藉此善意之立
    法惡意圖謀減免債務，致使該程序陷於道德之危險，並因此
    使社會之信用緊縮而造成經濟之動盪。
三、經查：本件聲請人於債清條例施行前之民國95年4 月業依「
    中華民國銀行公會會員辦理消費金融案件無擔保債務協商機
    制」而與最大債權金融機構即中國信託商業銀行達成債務清
    償方案之協商，約定聲請人應自95年6 月起分120 期，且每
    月10日以38,506元依各債權銀行債權金額比例清償各項債務
    至全部清償為止，而聲請人於協商成立後，還款10期，確於
    96年3 月毀諾未依該協議繼續履行分期償還乙節，此有協議
    書、財團法人金融聯合徵信中心當事人綜合信用報告等件在
    卷可稽，是聲請人於前既已依債務協商機制與金融機構成立
    協商，依上開說明，其原即應依此協商結果而為誠信履行，
    故其欲援引上開條例條項之例外規定而再聲請更生或清算時
    ，自應就其不依約履行是否具不可歸責於己之事由而致履行
    顯有重大困難之情形嚴為審查以避免道德上之危險。
四、聲請人固以每月固定收入僅40,239元，聲請人除尚須負擔房
    租及生活費外，亦需部分負擔扶養人之生活費及學費，致無
    法繼續履行協商，而認已有不可歸責於己之事由，致履行顯
    有重大困難之情形等語而為本件更生之聲請，並提出債權人
    清冊、財產及收入狀況說明書、金融聯合徵信中心當事人綜
    合信用報告正本、聲請人及其扶養人之95年及96年度綜合所
    得資料清單正本與財產歸屬資料正本、請求最大債權銀行協
    商函影本、台灣郵政掛號郵件收件回執影本、中國信託銀行
    協議書影本、請求債權銀行延緩執行函影本、台灣郵政掛號
    郵件收件回執影本、台灣高雄地方法院強制執行命令影本、
    台灣銀行、土地銀行、證券存摺、郵局存摺封面及內頁影本
    、聲請人及其扶養人之身份證及學生證影本、全戶戶籍謄本
    正本、離婚協議書影本、汽車典當票影本、勞健保投保證明
    正本、家族系統表正本、債務人薪資單正本、投資股票之公
    司基本資料影本、二手車行情車訊影本、生活費支出證明影
    本等件為證，惟查：
  (一)本件聲請人陳述其於95年6 月間協商成立時，其95年每月平
    均薪資約77,395元；96年之每月平均薪資約75,878元，有聲
    請人95年及96年度綜合所得稅各類所得資料清單附卷可稽，
    是聲請人主張伊目前每月收入僅40,239元云云，尚難採信。
    足認聲請人之收入並無明顯變化，亦顯示聲請人目前確有固
    定收入之履行能力。
  (二)聲請人主張其每月固定收入除尚須負擔房租及生活費外，亦
    需部分負擔扶養人之生活費及學費，致無法繼續履行協商款
    云云。關於聲請人之生活費部分，查聲請人居住於高雄市，
    參諸97年度高雄市每人每月最低生活費為10,991元，是聲請
    人主張之每人每月基本生活開銷以每月10,991元計算，始屬
    合理，逾此範圍之支出尚無可採。
  (三)至聲請人主張需負擔2 名子女之扶養費用云云。查本件受扶
    養權利人張簡政益及張簡雅君分別生於75年1 月28日、76年
    9 月12日，均已成年，其於95及96年度並均有所得稅之收入
    ，堪認其尚非不得出外打工，以支應其部分生活費用之支出
    ，故其主張每月需另部分負擔扶養張簡政益、張簡雅君之生
    活費用云云，亦無足採。
  (四)準此，則聲請人以96年毀諾時之每月平均所得75,878元，扣
    除個人必要生活費用10,991元後，每月至少尚餘64,887元（
    75,878－10,991＝64,887），足可供清償協商款38,506元，
    難認聲請人已不能清償債務或有不能清償債務之虞。
  (五)基此，聲請人目前既有固定收入之履行能力，縱有履行不便
    ，亦得經由個別債權銀行協商程序以求適當履債，且債務人
    為了償還債務，必須經歷履行期間較不寬裕之經濟生活，然
    此乃債務人於負擔債務時即得預見，是依誠實及信用之原則
    ，債務人於有履行可能性時，仍應誠實勤勉地履行債務，故
    難僅憑聲請人空言主張其每月收入不符必要生活支出云云，
    而遽認聲請人履行顯有重大困難。準此，堪認聲請人尚乏不
    可歸責於己致履行顯有重大困難之情形可言。
五、綜上所述，聲請人於協商成立後，尚有履行協商條件之能力
    ，並無客觀上造成聲請人之支出增多，或收入、收益減少，
    非其成立協商時所能預期之原因事實，已無法證明其有不可
    歸責於己之事由，致無法履行協議之事實。本件聲請人更生
    之聲請，核與首揭規定不符，此項不備更生之要件，又無從
    補正，自應依法駁回其聲請。
六、依消費者債務清理條例第8 條、第151 條第5 項、第15條，
    民事訴訟法第78條、第95條，裁定如主文。
中    華    民    國    97    年    12    月    15    日
                       民事第一庭  法  官  張茹棻
正本係照原本作成。
如對本裁定抗告須於裁定送達後10日內向本院提出抗告狀，並繳
納裁判費新台幣1,000元。
中    華    民    國    97    年    12    月    15    日
                                   書記官  黃美秀


司法院資訊處製作；財團法人民間司法改革基金會備份。
